

---
title: "Estadística Actuarial Practica 3 Segunda Parte"
author: "Leonel Fernando Nabaza Ruibal"
output:
  pdf_document:
    toc: no
  html_document:
    number_sections: yes
    toc: no
    toc_depth: 0
  word_document:
    toc: no
    toc_depth: '0'
---

```{r setup, include=FALSE}
knitr::opts_chunk$set(echo = TRUE)
```

```{r load_libraries, include=FALSE}
library(knitr)
library(MASS)
```

En ATENEA descarga la base de datos dataclaim.csv, que contiene los datos siguientes:

```{r, echo=FALSE}
kable(data.frame(Variables= c("veh_value","exposure","numclaims","claimcst0","veh_body","veh_age","gender","area","agecat"), Descricion= c("valor del vehículo, en $10,000s","fracción del año con cobertura","número de siniestros durante el período de cobertura","coste total de los siniestros (0 si no los hay)","tipo de vehículo","1 (vehículos más jóvenes), 2, 3, 4 (vehículos más antiguos)","F = femenino, M = masculino","área de circulación: A, B, C, D, E y F","1 (conductor más joven), 2, 3, 4, 5, 6 (conductor más mayor)")))
```


Realiza los siguientes cálculos:

a) Haz un descriptivo de los datos.

b) Ajusta un modelo de regresión de Poisson y otro modelo Binomial Negativo para la frecuencia de siniestralidad. Interpreta los resultados. ¿Cuál te parece más adecuado?

b) Ajusta un modelo de regresión Gamma, Inversa Gausiana y Lognormal a la severidad de los siniestros. Interpreta los resultados. ¿Cuál modelo te parece mejor?

c) Calcula para cada asegurado la prima pura para el año que viene.

Lectura y preparación de los datos:
```{r}
datos <- read.csv("dataclaim.csv", stringsAsFactors = FALSE)

str(datos)
summary(datos)

# Variables categóricas
vars_factor <- c("veh_body", "veh_age", "gender", "area", "agecat")

datos[vars_factor] <- lapply(datos[vars_factor], factor)

# Eliminamos exposiciones nulas si existen

datos <- subset(datos, exposure > 0)

# Variable de severidad positiva

datos_sev <- subset(datos, numclaims > 0 & claimcst0 > 0)

# Coste medio por siniestro

datos_sev$severity <- datos_sev$claimcst0 / datos_sev$numclaims
```

## a) Descriptivo de los datos
```{r}
dim(datos)

kable(summary(datos[, c("veh_value", "exposure",
                        "numclaims", "claimcst0")])) 
kable(data.frame(table(datos$veh_body)),
      col.names = c("Tipo vehículo", "Frecuencia"))

kable(data.frame(table(datos$veh_age)),
      col.names = c("Edad vehículo", "Frecuencia"))

kable(data.frame(table(datos$gender)),
      col.names = c("Sexo", "Frecuencia"))

kable(data.frame(table(datos$area)),
      col.names = c("Área", "Frecuencia"))

media_freq <- mean(datos$numclaims)
var_freq <- var(datos$numclaims)

media_freq
var_freq

```
La variable $\verb|numClaims|$ representa el número de siniestros y, por tanto, se trata de una variable de conteo.

## b) Modelos de frecuencia
Proponemos también como en la primer parte un modelo de Poisson ($N_i \sim \text{Poisson}(\mu_i)$, donde $N_i$ es el número de siniestros para la poliza $i$).

```{r}
formula_freq <- numclaims ~ veh_value + veh_body + veh_age +
  gender + area + agecat + offset(log(exposure))

modelo_pois <- glm(formula_freq,
                   family = poisson(link = "log"),
                   data = datos)

summary(modelo_pois)
```
Diagnóstico de sobredispersión:
```{r}
disp_dev <- deviance(modelo_pois) / df.residual(modelo_pois)

disp_pearson <- sum(residuals(modelo_pois,
                              type = "pearson")^2) /
  df.residual(modelo_pois)

disp_dev
disp_pearson
```
La dispersión de Pearson también es relativemente alta en este caso, por lo tanto, probamos nuevamente con una Binomial Negativa:
```{r}
modelo_nb <- glm.nb(formula_freq, data = datos)
summary(modelo_nb)
```

Comparación de los modelos:
```{r}
comparacion_freq <- data.frame(
  Modelo = c("Poisson", "Binomial Negativa"),
  AIC = c(AIC(modelo_pois), AIC(modelo_nb)),
  Deviance = c(deviance(modelo_pois), deviance(modelo_nb))
)

kable(comparacion_freq,
      digits = 4,
      booktabs = TRUE)
```
```{r}
if (AIC(modelo_nb) < AIC(modelo_pois)) {
  modelo_freq_final <- modelo_nb
  nombre_modelo_freq <- "Binomial Negativa"
} else {
  modelo_freq_final <- modelo_pois
  nombre_modelo_freq <- "Poisson"
}

nombre_modelo_freq
```
## c) Modelos de severidad
Proponemos un modelo Gamma en primera instancia, siguiendo un procedimiento similar a la primera parte:

```{r}
formula_sev <- severity ~ veh_value + veh_body + veh_age +
  gender + area + agecat

modelo_gamma <- glm(formula_sev,
                    family = Gamma(link = "log"),
                    data = datos_sev)

summary(modelo_gamma)
```
y lo comparamaos contra una LogNormal
```{r}
modelo_lognormal <- lm(log(severity) ~ veh_value + veh_body +
                         veh_age + gender + area + agecat,
                       data = datos_sev)

summary(modelo_lognormal)
```
```{r}
AIC_gamma <- AIC(modelo_gamma)
AIC_lognormal <- AIC(modelo_lognormal)

comparacion_sev <- data.frame(
  Modelo = c("Gamma", "Lognormal"),
  AIC = c(AIC_gamma, AIC_lognormal)
)

kable(comparacion_sev,
      digits = 4,
      booktabs = TRUE)

if (AIC_gamma < AIC_lognormal) {
  modelo_sev_final <- modelo_gamma
  nombre_modelo_sev <- "Gamma"
} else {
  modelo_sev_final <- modelo_lognormal
  nombre_modelo_sev <- "Lognormal"
}

nombre_modelo_sev
```
## d) Cálculo de la prima pura
La prima pura se calcula mediante:
$$E(S_i) = E(N_i) \cdot E(Y_i)$$
Predicción de la frecuencia anual
```{r}
datos_pred <- datos
datos_pred$exposure <- 1
datos$freq_pred <- predict(modelo_freq_final, newdata = datos_pred, type = "response")
```

Predicción de severidad
```{r}
if (nombre_modelo_sev == "Gamma") {
  datos$sev_pred <- predict(modelo_sev_final,
                            newdata = datos,
                            type = "response")
} else if (nombre_modelo_sev == "Lognormal") {
  datos$sev_pred <- exp(predict(modelo_sev_final,
                                newdata = datos))
}
```

Prima pura final:
```{r}
datos$prima_pura <- datos$freq_pred * datos$sev_pred

summary(datos$prima_pura)

resultado_primas <- data.frame(
  id = 1:nrow(datos),
  veh_body = datos$veh_body,
  veh_age = datos$veh_age,
  gender = datos$gender,
  area = datos$area,
  agecat = datos$agecat,
  frecuencia_predicha = datos$freq_pred,
  severidad_predicha = datos$sev_pred,
  prima_pura = datos$prima_pura
)

kable(head(resultado_primas, 20),
      digits = 4,
      booktabs = TRUE,
      caption = "Resumen de primas puras") 
```
```{r}
write.csv2(resultado_primas,
           file = "primas_practica3_primas_pura.csv",
           row.names = FALSE)

```

